【裁判字號】    98,上,1137
【裁判日期】    990608
【裁判案由】    確認抵押權存在
【裁判全文】
臺灣高等法院民事判決                  98年度上字第1137號
上  訴  人  甲○○
訴訟代理人  王昧爽律師
複 代理 人  余西鈞律師
被 上訴 人  乙○○
            戊○○
            丙○○
            丁○○
            辛○○○
共      同
訴訟代理人  簡文玉律師
上列當事人間確認抵押權存在事件，上訴人對於中華民國98年9
月21日臺灣士林地方法院98年度重訴字第308號第一審判決提起
上訴，經本院於99年5月18日言詞辯論終結，判決如下：
    主  文
原判決廢棄。
確認上訴人就如附表所示土地於民國七十七年八月二十三日以臺
北市中山地政事務所七十七年內湖字第二六七二九○號設定最高
限額新臺幣陸佰伍拾萬元之抵押權存在。
第一、二審訴訟費用由被上訴人負擔。
    事實及理由
一、上訴人起訴主張：如附表所示之土地（下稱系爭土地）原為
    被上訴人之被繼承人林吉祥所有，林吉祥於民國（下同）77
    年6月29日將系爭土地以新臺幣（下同）430萬元售予訴外人
    己○○（下稱己○○），惟因系爭土地屬公園預定地，故約
    定暫不移轉登記，嗣將來徵收時由己○○領取土地徵收補償
    款。又己○○購買系爭土地之價款430萬元係向上訴人借用
    （下稱系爭借款），己○○並徵得林吉祥同意以上訴人為抵
    押權人，並於77年8月23日以台北市中山地政事務所77年內
    湖字第26729號設定登記最高限額650萬元之抵押權（下稱系
    爭抵押權）以擔保系爭借款，惟代書誤將債務人登記為林吉
    祥，擔保內容亦誤載為價金反擔保，系爭抵押權實為系爭借
    款之擔保。詎己○○積欠之系爭借款於88年6月8日屆清償期
    ，經催告後仍未清償，經上訴人聲請拍賣抵押物即系爭土地
    求償，惟經臺灣士林地方法院（下稱士林地院）96年拍字第
    42 號民事裁定駁回。然系爭抵押權確係存在，上訴人有權
    拍賣系爭土地。爰依民事訴訟法第247條規定，求為命：確
    認上訴人就系爭土地有抵押權存在之判決。（原審為上訴人
    敗訴之判決，上訴人聲明不服，提起上訴。）並上訴聲明：
    (一)原判決廢棄。(二)確認上訴人就被上訴人之被繼承人林吉祥
      所有之系爭土地有抵押權存在。
二、被上訴人則以：上訴人以系爭抵押權擔保己○○積欠之系爭
    借款為由，聲請拍賣抵押物，經法院裁定駁回確定在案，系
    爭借款並非系爭抵押權所擔保之債權。且系爭抵押權登記存
    續期間為77年8月22日起至78年8月12日，清償日為78年8月
    21日，縱上訴人對林吉祥有債權存在，亦於93年8月20日罹
    於消滅時效，依民法第880條規定，系爭抵押權於98年8月20
    日即因除斥期間屆滿而消滅。是上訴人未於期限內實行抵押
    權，自無受確認判決之法律上利益等語，資以抗辯。並答辯
    聲明：上訴駁回。
三、上訴人主張：如附表所示土地原為被上訴人之被繼承人林吉
    祥所有，林吉祥於77年6月29日將系爭土地以430萬元出售予
    己○○，因系爭土地為公園預定地，故約定暫不移轉登記，
    嗣將來徵收時由己○○領取土地徵收補償費，己○○買受系
    爭土地時曾向上訴人借用系爭借款，己○○並徵得林吉祥同
    意設定系爭抵押權予上訴人之事實，業據上訴人提出不動產
    買賣契約書、借據、抵押權設定契約書、他項權利證明書、
    存證信函為證（見原審卷第11-22頁），並為被上訴人所不
    爭執，堪信為真正。上訴人又主張：系爭抵押權係擔保系爭
    借款，惟代書誤將債務人登記為林吉祥，擔保內容亦誤載為
    價金反擔保，系爭抵押權確係存在，爰請求確認上訴人就系
    爭土地有抵押權存在等語，惟為被上訴人所否認，並以上述
    情詞置辯。是以本件兩造爭執之要點在於：(一)上訴人是否有
    確認利益？(二)系爭借款是否為系爭抵押權擔保之債權？系爭
    抵押權是否存在？是否已逾除斥期間而消滅？茲分述如下。
四、上訴人是否有確認利益？
  (一)按「確認法律關係之訴，非原告有即受確認判決之法律上利
    益者，不得提起之。」，民事訴訟法第247條第1項前段定有
    明文。次按「所謂即受確認判決之法律上利益，係指法律關
    係之存否不明確，原告主觀上認其在法律上之地位有不安之
    狀態存在，且此種不安之狀態，能以確認判決將之除去者而
    言，若縱經法院判決確認，亦不能除去其不安之狀態者，即
    難認有受確認判決之法律上利益。」（最高法院52年台上字
    第1240號判例參照）。
  (二)經查，本件系爭土地原為林吉祥所有，被上訴人為林吉祥之
    繼承人，雖未辦理繼承登記，被上訴人仍係系爭土地之所有
    權人，又上訴人登記為系爭土地之抵押權人，上訴人並主張
    系爭借款為系爭抵押權擔保之債權，惟為被上訴人所否認（
    見本院卷第35頁反面），並抗辯系爭抵押權已罹於民法第
    880條之除斥期間而消滅，故系爭抵押權究否存在致上訴人
    在私法上之地位有不安之狀態存在，且此不安狀態得以確認
    判決除去之，上訴人提起本件確認之訴，請求確認系爭抵押
    權存在，確有即受確認判決之法律上利益。
五、系爭借款是否為系爭抵押權擔保之債權？系爭抵押權是否存
    在？是否已逾除斥期間而消滅？
  (一)上訴人主張：系爭抵押權係擔保己○○向上訴人借用之系爭
    借款，惟代書誤將債務人登記為林吉祥，擔保內容亦誤載為
    價金反擔保，系爭抵押權確係存在等語。被上訴人則抗辯：
    己○○積欠上訴人之系爭借款並非系爭抵押權所擔保之債權
    ，上訴人對林吉祥並無債權存在，縱有債權存在，系爭抵押
    權亦逾民法第880條之除斥期間而消滅等語。
  (二)按「稱最高限額抵押權者，謂債務人或第三人提供其不動產
    為擔保，就債權人對債務人一定範圍內之不特定債權，在最
    高限額內設定之抵押權。」，民法第881條之1第1項定有明
    文，此項規定，依民法物權編施行法第17條之規定，於民法
    物權編修正施行前設定之最高限額抵押權，亦適用之。
  (三)經查，上訴人主張己○○因向林吉祥購買系爭土地，向上訴
    人借用系爭借款，並設定系爭抵押權予上訴人等情，業據上
    訴人提出不動產買賣契約書、借據、抵押權設定契約書、他
    項權利證明書為證（見原審卷第11-19頁）。次查，己○○
    向上訴人借用系爭借款時約定：「茲向甲○○先生（即上訴
    人）借款新台幣肆佰拾萬元正。並以本人向林吉祥先生購
    買尚未辦理過戶之土地，即台北市○○區○○段三小段349
    、349-1、351、351-1、382地號土地五筆，設定抵押權予甲
    ○○先生以資保障。本人於88年6月28日前償還，特立此借
    據為證。此致甲○○先生收執。立據人己○○。中華民國77
    年6月29日。」（見原審卷第15頁），被上訴人亦不爭執己
    ○○書立借據之真正，堪認己○○於77年6月29日向上訴人
    借款，並同意以其向林吉祥購買之系爭土地設定抵押權予上
    訴人。
  (四)次查，上訴人與林吉祥委託代書庚○○於77年8月23日就系
    爭土地設定最高限額650萬元之系爭抵押權，存續期間自77
    年8月22日起至78年8月21日止，債務清償日期為78年8月21
    日，抵押權人為上訴人，債務人及設定義務人均為林吉祥，
    有土地登記謄本在卷可憑（見原審卷第32-40頁），又系爭
    抵押權之設定契約書約定：「聲請登記以外之約定事項2.本
    設定係價款反擔保，俟產權移轉登記完竣，本抵押權因權利
    混同自然消滅。」（見原審卷第17頁），核與被上訴人於本
    院另案提出系爭抵押權設定登記申請書之記載相符（見本院
    89年度上字第1231號卷，下稱第1231號卷，第38-44頁），
    又證人即承辦系爭抵押權設定登記之代書庚○○證稱：「（
    問：系爭抵押權是否你承辦？）是的，是當初買賣價款之擔
    保。因為當初稅的關係，所以沒有馬上辦理過戶，確保買主
    的權利，所以才設定這個抵押權。設定內容是依據委託客戶
    告知之設定內容辦設定，當初是己○○及林吉祥委任我辦理
    ，當時他們二人都有在場，是到林吉祥的住處去，林吉祥也
    同意設定抵押權。設定抵押權債權人是甲○○，因為甲○○
    有借錢給己○○，所以要求設定抵押權給甲○○。」、「辦
    理時並未署名是何人的價款反擔保，就是系爭土地的價款反
    擔保。其他案件也是這樣辦理，地政機關沒有這樣的要求（
    補上己○○3個字）。其他案件都有過戶，這件因為時間太
    久，所以無法過戶。」、「（問：知否當時是擔保價款或擔
    保借款？）是擔保價款。（問：系爭抵押權之設定債權證明
    為何？是買賣契約書或借據？）應該是買賣契約書，因為那
    是整個價款。辦理抵押時並沒有看到（借據）。」（見本院
    卷第62-63頁），己○○亦證稱：「因為公園預定地（即系
    爭土地）過戶要繳納增值稅，故等到徵收時再領補償金。因
    為沒辦法過戶，所以要擔保產權可以過戶，反擔保是怕到時
    候林吉祥不過戶，又過戶給別人，我買賣價款已經付清，所
    以要反擔保我的買賣價款，…當時因為沒有辦法過戶，才設
    定抵押，系爭土地是要過戶給我，因為沒有繳納增值稅，所
    以要反擔保我的買賣價款，因為我的錢已經給林吉祥，土地
    沒有過戶給我，所以要反擔保。」（見本院卷第61頁），被
    上訴人復不爭執林吉祥設定系爭抵押權之印文之真正（見本
    院卷第35頁反面），足證林吉祥確有設定系爭抵押權之意思
    ，且係因己○○向林吉祥買受系爭土地，經己○○付清價款
    ，己○○恐將來林吉祥不依買賣契約辦理土地所有權移轉登
    記，為擔保林吉祥將來不履行系爭土地過戶所生之價款返還
    債務務，始設定系爭抵押權，並約定待系爭土地辦畢所有權
    移轉登記後，系爭抵押權即因混同而消滅，是系爭抵押權確
    係存在，並係擔保林吉祥不履行系爭土地移轉登記時所生之
    價款返還債務，非擔保上訴人對己○○之系爭借款債權，況
    買賣契約之出賣人所慮者為價金之履行與否，買受人所慮者
    為是否過戶或交付，尚無買受人因資金不足，向他人借款以
    付買賣價金，而出賣人願於收受價金後再出面擔保買受人清
    償貸款，況若抵押權係擔保己○○向上訴人借用之系爭借款
    ，亦無可能約定系爭抵押權於所有權移轉登記予己○○後即
    因混同而消滅，堪認上訴人對己○○之系爭借款債權並非系
    爭抵押權所擔保之債權。
  (五)再查，己○○於本院審理時證稱：「抵押權為何要設定給上
    訴人擔保，是我想我向上訴人借錢，土地之後過戶給上訴人
    也可以。（問：設定抵押給上訴人，是否以後清償時也可以
    用現金清償給上訴人或用土地清償給上訴人？）是的。」（
    見本院卷第61頁），另證人庚○○亦證稱：「設定抵押權是
    債權人甲○○，因為甲○○有借錢給己○○，所以要求設定
    抵押權給甲○○，因為合約內有約定己○○可以指定第三人
    辦理過戶，制式合約都有該條存在，所以他們要求這樣辦理
    。…買賣契約第6條特約事項第1項。」（見本院卷第62-63
    頁），核與己○○與林吉祥簽訂之不動產買賣契約第6條特
    約事項約定：「(一)辦理產權移轉登記時，有關權利人名義，
    得由甲方（即己○○）自定，乙方（即林吉祥）絕不異議。
    」（見原審卷第12頁）相符。惟查，依系爭土地之不動產買
    賣契約之約定，己○○雖得指定系爭土地之登記名義人，己
    ○○並同意系爭土地亦可過戶予上訴人，然系爭土地之買受
    人仍為己○○，茍林吉祥不履行土地所有權移轉登記義務時
    ，僅己○○得主張解除契約，請求林吉祥返還買賣價金，上
    訴人既非買受人，對林吉祥即無買賣價金返還請求權，故上
    訴人主張己○○得指定系爭土地之登記名義人，系爭借款債
    權為系爭抵押權所擔保之債權云云，洵屬無據。
  (六)復按最高限額之抵押契約固得將現在已發生及將來能發生之
    債權約定為擔保債權，惟抵押契約約定有存續期間者，訂立
    契約之目的，顯在擔保存續期間內所發生之債權，則應以存
    續期間所發生之債權，始為抵押權效力所及（最高法院90年
    台抗字第302號裁定、88年台上字第1879號判決意旨參照）
    。又按最高限額抵押契約定有存續期間者，其期間雖未屆滿
    ，然若其擔保之債權所由生之契約已合法終止或因其他事由
    而消滅，且無既存之債權，而將來亦確定不再發生債權，其
    原擔保之存續期間內所可發生之債權，已確定不存在，依抵
    押權之從屬性，應許抵押人請求抵押權人塗銷抵押權設定登
    記（最高法院83年台上字第1055號判例意旨參照）。再按「
    不動產物權，依法律行為而取得、設定、喪失及變更者，非
    經登記，不生效力。」，民法第758條亦有明文。
  (七)經查，系爭抵押權之設定契約既約定「本設定係價款反擔保
    ，俟產權移轉登記完竣後，本抵押權因權利混同自然消滅。
    」（見原審卷第17頁），堪認系爭抵押權係擔保林吉祥不履
    行系爭土地所有權移轉登記之義務時，所應負之價款返還債
    務，已如前述。惟查林吉祥及其繼承人迄未拒絕履行系爭土
    地之所有權移轉登記義務，己○○亦未曾於系爭抵押權之存
    續期間內解除系爭土地之不動產買賣契約，堪認林吉祥應負
    之價金返還債務未於系爭抵押權存續期間內發生，揆諸前開
    說明，該價金返還債務自非系爭抵押權效力所及，系爭抵押
    權存續期間並未發生抵押權應擔保之債權，依抵押權之從屬
    性，固應許抵押人請求抵押權人塗銷抵押權設定登記，然系
    爭抵押權既為不動產物權，依民法第758條之規定，其取得
    、設定、喪失及變更非經登記不生效力，故在抵押人請求塗
    銷前，系爭抵押權非當然消滅，應仍屬存在。
  (八)被上訴人又抗辯：系爭抵押權之存續期間係自77年8月22日
    起至78年8月21日止，加計15年之消滅時效，上訴人之債權
    於93年8月20日即罹於時效，依民法第880條之規定，上訴人
    未於5年內實行抵押權，系爭抵押權已消滅等語。
  (九)惟按「以抵押權擔保之債權，其請求權已因時效而消滅，如
    抵押權人，於消滅時效完成後，5年間不實行其抵押權者，
    其抵押權消滅。」，民法第880條固有明文，惟此規定依同
    法第881條之17之規定，並不準用於最高限額抵押權。次按
    「最高限額抵押權所擔保之債權，其請求權已因時效而消滅
    ，如抵押權人於消滅時效完成後，5年間不實行其抵押權者
    ，該債權不再屬於最高限額抵押權擔保之範圍。」，民法第
    881條之15亦有明文。經查，系爭抵押權係最高限額抵押權
    ，尚無民法第880條之適用。又系爭抵押權係擔保林吉祥不
    履行系爭土地所有權移轉登記時所生之價款返還債務，已如
    前述，而林吉祥及其繼承人從未拒絕履行系爭土地所有權移
    轉登記之義務，系爭土地之不動產買賣契約亦未經己○○解
    除，是己○○之價款返還請求權尚未發生，其消滅時效亦無
    從進行，亦無民法第881條之15規定之適用。故被上訴人抗
    辯系爭抵押權已罹於民法第880條之除斥期間而消滅，尚無
    足採。
七、綜上所述，被上訴人之被繼承人林吉祥確有設定系爭抵押權
    之真意，系爭抵押權所擔保之債權為林吉祥不履行系爭土地
    所有權移轉登記時，己○○對林吉祥得請求之價款返還債權
    （即價款反擔保），該價款返還債權未於系爭抵押權存續期
    間內發生，惟系爭抵押權未經抵押人依法請求塗銷前仍屬存
    在。從而，上訴人請求確認其就被上訴人所有之系爭土地有
    抵押權存在，為有理由，應予准許。原審為上訴人敗訴之判
    決，尚有未洽，上訴意旨指摘原判決不當，求予廢棄改判，
    為有理由，應由本院廢棄改判如主文第2項所示。
八、本件事證已臻明確，兩造其餘之攻擊防禦方法及所提之證據
    ，經審酌後認均無礙判決之結果，爰不予以一一論述。
九、據上論結，本件上訴為有理由，爰判決如主文。
中    華    民    國    99    年    6     月    8     日
                  民事第十三庭
                        審判長法  官  蕭艿菁
                              法  官  陳姿岑
                              法  官  周舒雁
正本係照原本作成。
如不服本判決，應於收受送達後20日內向本院提出上訴書狀，其
未表明上訴理由者，應於提出上訴後20日內向本院補提理由書狀
（均須按他造當事人之人數附繕本）上訴時應提出委任律師或具
有律師資格之人之委任狀；委任有律師資格者，另應附具律師資
格證書及釋明委任人與受任人有民事訴訟法第466條之1第1項但
書或第2項（詳附註）所定關係之釋明文書影本。
中    華    民    國    99    年    6     月    8     日
                              書記官  秦仲芳
附註：
民事訴訟法第466條之1（第1項、第2項）：
對於第二審判決上訴，上訴人應委任律師為訴訟代理人。但上訴
人或其他法定代理人具有律師資格者，不在此限。
上訴人之配偶、三親等內之血親、二親等內之姻親，或上訴人為
法人、中央或地方機關時，其所屬專任人員具有律師資格並經法
院認為適當者，亦得為第三審訴訟代理人。
┌─────────────────────────────────────┐
│附表（土地及抵押權）：於民國77年8月23日設定最高限額新臺幣650萬元之抵押權予│
│甲○○。                                                                  │
├─┬───────────────────┬─┬────┬────┬───┤
│編│土          地          坐          落│地│面    積│        │      │
│  ├───┬────┬──┬──┬────┤  ├────┤權利範圍│備  考│
│號│縣  市│鄉鎮市區○ 段 ○○段│地    號│  │平方公尺│        │      │
├─┼───┼────┼──┼──┼────┼─┼────┼────┼───┤
│１│臺北市│內湖區  │康寧│三  │382     │林│898     │1/10    │登記林│
│  │      │        │    │    │        │  │        │        │吉祥之│
│  │      │        │    │    │        │  │        │        │名義  │
├─┼───┼────┼──┼──┼────┼─┼────┼────┼───┤
│２│臺北市│內湖區  │康寧│三  │351     │建│12      │36/540  │同上  │
├─┼───┼────┼──┼──┼────┼─┼────┼────┼───┤
│３│臺北市│內湖區  │康寧│三  │351-1   │建│20      │36/540  │同上  │
├─┼───┼────┼──┼──┼────┼─┼────┼────┼───┤
│４│臺北市│內湖區  │康寧│三  │349     │林│968     │1/10    │同上  │
├─┼───┼────┼──┼──┼────┼─┼────┼────┼───┤
│５│臺北市│內湖區  │康寧│三  │349-1   │林│55      │1/10    │同上  │
└─┴───┴────┴──┴──┴────┴─┴────┴────┴───┘

司法院資訊處製作；財團法人民間司法改革基金會備份。
